臺灣彰化地方法院刑事判決
111年度金訴字第39號
公  訴  人  臺灣彰化地方檢察署檢察官
被      告  蔡志勇


選任辯護人  林羿帆律師
上列被告因違反銀行法，經檢察官提起公訴（110年度偵字第130
49號、111年度偵字第363號），本院判決如下：
    主    文
蔡志勇犯銀行法第一百二十五條第一項前段之非法辦理國內外匯
兌業務罪，處有期徒刑壹年柒月。緩刑貳年。
扣案之點鈔機壹台及已繳交之犯罪所得新臺幣陸佰元均沒收。　
    犯罪事實
一、蔡志勇明知經營銀行業務需經過主管機關特許，非銀行不得
    經營辦理國內外匯兌業務，竟以反覆非法辦理匯兌業務之集
    合犯意，於附表所示之時間，以附表「匯兌經過」欄所示之
    方式，受託為附表所示之委託人辦理新臺幣與人民幣之匯兌
    業務（匯兌過程中關於匯款日期、新臺幣之收取方式與匯入
    帳戶、人民幣匯入帳戶與匯兌金額，各詳如附表所示），而
    以上述方式非法經營臺灣地區及大陸地區間之匯兌業務，並
    因此獲利新臺幣（下同）600元。
二、案經彰化縣警察局移送臺灣彰化地方檢察署檢察官偵查起訴
    。
    理    由
壹、證據能力部分
一、按被告以外之人於審判外之陳述，雖不符刑事訴訟法第159
    條之1、159條之2、159條之3、159條之4等規定，而經當事
    人於審判程序同意作為證據，法院審酌該言詞陳述或書面陳
    述作成時之情況，認為適當者，得為證據。查本判決下列所
    引用被告以外之人於審判外所為陳述之供述證據，性質上屬
    傳聞證據，惟檢察官、被告蔡志勇及其辯護人均同意作為證
    據（見本院卷第59頁），本院審酌該言詞陳述作成時之情況
    ，並查無其他不法之情狀，復與本案待證事實具有關聯性，
    足認為得為本案之證據，依刑事訴訟法第159條之5之規定，
    有證據能力，合先說明。
二、本判決下列所引用之非供述證據，查無有何違反法定程序取
    得之情形，再審酌各該證據並非非法取得，亦無證明力明顯
    過低之情形，且經本院於審判期日依法進行證據之調查、辯
    論，被告於訴訟上之程序權即已受保障，故各該非供述證據
    ，均得採為證據。
貳、認定犯罪事實所憑之證據及理由　　
一、上揭犯罪事實，業據被告於警詢、偵查及本院準備程序與審
    理時均坦承不諱（見110年度他字第737號偵卷【下稱他卷】
    第107頁至第123頁、第205頁至第206頁、本院卷第58頁、第
    101頁、第108頁），核與以下所示證據相符而可採。
二、被告並於警詢及偵訊時供述:伊之前在大陸地區做生意，有
    幫附表之人從事地下匯兌，伊經營地下匯兌利潤為半碼至一
    碼，匯兌1萬元人民幣賺新臺幣50至100元等語（見他卷第11
    7頁、第205頁至第206頁），核與證人盧修華、陳侶維、楊
    士弘、黃巧秋於警詢中之證述相符（見他卷第133頁至第135
    頁、第141頁至第143頁、第151頁至第153頁、第161頁至第1
    64頁）。
三、此外並有本院搜索票、內政部警政署刑事警察局搜索扣押筆
    錄、扣押物品目錄表、被告從事非法匯兌LINE對話紀錄翻拍
    相片、指認犯罪嫌疑人紀錄表、被告為證人盧修華從事非法
    匯兌微信對話翻拍相片、被告為證人陳侶維從事非法匯兌微
    信對話翻拍相片、被告為證人楊士弘從事非法匯兌微信對話
    翻拍相片、被告為證人黃巧秋從事非法匯兌微信對話翻拍相
    片、賴雅文中華郵政帳戶00000000000000帳戶影本、中華郵
    政股份有限公司民國111年3月7日函及檢附帳號00000000000
    000號、戶名賴雅文帳戶之基本資料與交易明細、國泰世華
    商業銀行存匯作業管理部同年月8日函及檢附帳號000000000
    000號、戶名詹玄楷帳戶之基本資料與交易明細，及中國信
    託商業銀行股份有限公司同年月15日函及檢附帳號00000000
    0000號、戶名蔡志勇帳戶之基本資料與交易明細（見他卷第
    125頁至第126頁、第165頁至第169頁、第181頁、111年度偵
    字第363號偵卷第33頁、第41頁至第43頁、第55頁、第81頁
    至第87頁、第125頁至第135頁、本院卷第47頁至第51頁、第
    69頁至第79頁、第81頁至第90頁）在卷可稽，且扣得存款簿
    15本、點鈔機1台及匯款單據1批可資佐證。
四、綜上所述，被告之任意性自白核與事實相符，其犯行至堪認
    定，應予論罪科刑。
參、論罪科刑之理由
一、論罪部分　　　　　　
　㈠核被告所為，係違反銀行法第29條第1項所定非銀行不得辦理
    國內外匯兌業務之規定，因其犯罪獲取之財物或財產上利益
    尚未達於新臺幣1億元以上，應論以同法第125條第1項前段
    之非法經營銀行業務罪。
　㈡按刑事法若干犯罪行為態樣，本質上原具有反覆、延續實行
    之特徵，立法時既予以特別歸類，定為犯罪構成要件之行為
    要素，則行為人基於同一之犯意，在密切接近之一定時、地
    持續實行之複數行為，倘依社會通念，於客觀上認為符合一
    個反覆、延續性之行為觀念者，於刑法評價上，即應僅成立
    一罪，俾免有重複評價、刑度超過罪責與不法內涵之疑慮，
    學理上所稱「集合犯」之職業性、營業性或收集性等具有重
    複特質之犯罪均屬之，例如經營、從事業務、收集、販賣、
    製造、散布等行為概念者。而銀行法第29條第1項規定所稱
    「辦理匯兌業務」，本質上即屬持續實行之複數行為，具備
    反覆、延續之行為特徵，行為人先後多次非法經營銀行業務
    之犯行，依社會客觀通念，符合一個反覆、延續性之行為概
    念，屬於集合犯實質上一罪關係。查被告於附表所示期間，
    以附表所示之方式為附表所示之委託者非法辦理匯兌業務之
    行為，依社會客觀通念，屬反覆、延續性之行為，揆諸前揭
    說明，應論以集合犯之實質上一罪論處。
　㈢刑之酌減事由
　　按犯第125條之罪，在偵查中自白，如自動繳交全部犯罪所
    得者，減輕其刑，銀行法第125條之4第2項前段定有明文。
    查被告所獲取之手續費即犯罪所得為600元，此業於準備程
    序中經檢察官、被告及辯護人雙方確認無誤（見本院卷第58
    頁），又被告已於偵查中自白犯罪（見他卷第205頁至第206
    葉），嗣並於111年3月10日自動繳交上述犯罪所得，此有本
    院自行收納款項收據1紙（見本院卷第63頁）在卷足考，則
    就其所犯非法辦理國內外匯兌業務罪，應依銀行法第125條
    之4第2項前段之規定減輕其刑。
二、量刑審酌
　㈠爰以被告之行為責任為基礎，審酌經營收受存款、受託經理
    信託資金、公眾財產或辦理國內外匯兌等業務，均事涉金融
    專業事項，非銀行業者不得經營，被告未經主管機關許可，
    並不得辦理匯兌業務，卻為本案犯行，以致政府無法對外匯
    資金往來為有效控管，所為並非可取，惟被告犯後自白犯行
    ，考量其為他人辦理匯兌業務之次數不多、經手金額尚小、
    使用之方法等犯罪情節、犯罪動機，及被告之素行紀錄，暨
    其於本院審理中自陳：高中畢業，之前經營素食餐廳及古董
    藝品，月入約7、8萬元至10萬元，家中尚有母親、二哥與妻
    子之家庭經濟狀況（見本院卷第109頁）等一切情狀，量處
    如主文所示之刑。
　㈡緩刑考量
　　被告前未曾因犯罪受有期徒刑以上刑之宣告，此有臺灣高等
    法院被告前案紀錄表1份在卷足憑。被告係因一時失慮，致
    罹刑典，且於案發後坦承犯行，表達悔悟之意，本院認其經
    此偵、審程序及刑之宣告後，當能知所警惕，信無再犯之虞
    ，而認其所受宣告之刑以暫不執行為適當，爰宣告如主文所
    示之緩刑，以勵其自新。
三、沒收考量　
　㈠按銀行法第136條之1規定「犯本法之罪，犯罪所得屬犯罪行
    為人或其以外之自然人、法人或非法人團體因刑法第38條之
    1第二項所列情形取得者，除應發還被害人或得請求損害賠
    償之人外，沒收之」。又銀行法第125條第1項前段之非法辦
    理國內外匯兌業務，係由行為人對外招攬客戶，利用匯款、
    收款兩端之銀行帳戶，直接進行不同貨幣之匯率結算，行為
    人則從中賺取匯率差額、管理費、手續費或其他名目之報酬
    等。匯款人僅藉由匯兌業者於異地進行付款，匯兌業者經手
    之款項，僅有短暫支配之事實，不論多寡，均經由一收一付
    而結清，匯款人並無將該匯款交付匯兌業者從事資本利得或
    財務操作以投資獲利之意，匯兌業者並未取得該匯付款項之
    事實上處分權。從而，匯兌業者所收取之匯付款項，自非銀
    行法第136條之1所稱應沒收之「犯罪所得」，此處所稱「犯
    罪所得」乃係匯兌業者實際收取之匯率差額、管理費、手續
    費或其他名目之報酬等不法利得（最高法院108年度台上字
    第98號判決意旨參照），依此，被告實際繳交之犯罪所得60
    0元即因本件所賺取之手續費，應依法沒收之。
　㈡又扣案之點鈔機1台，為被告所有供本案犯罪所用之物，業經
    被告陳述在卷（見他卷第111頁），爰依刑法第38條第2項前
    段之規定宣告沒收之。
  ㈢至扣案之現金52萬100元及車牌號碼000-0000號BMW廠牌之自
    用小客車1台（含車鑰匙），已經本院以111年度聲字第319
    號裁定准予發還被告；扣案之提款卡13張業經被告於警詢中
    陳述並非其所有（見他卷第111頁）；扣案之存款簿15本之
    所屬帳戶雖曾經被告供本案經營地下匯兌所用，然存簿之申
    請及補發甚為容易，並無資格限制，是諭知沒收對犯罪預防
    及社會防衛效果助益甚微，欠缺刑法上之重要性；扣案之匯
    款單據1批其中雖有部分係被告向上游購買人民幣之匯款單
    據，然此些匯款單據僅是被告為完成本件經營地下匯兌而前
    往金融機構，依程序填載相關資料匯款後之證明，為被告上
    揭犯行之證據，並非被告犯本案犯罪所用、所生或所得之物
    ；扣案之Iphone牌手機4支，卷內並無證據證明係本案犯罪
    所用、預備之用或犯罪所得之物，是均無須宣告沒收，附此
    敘明。　
據上論斷，依刑事訴訟法第299條第1項，銀行法第29條第1項、
第125條第1項前段、第125條之4第2項前段、第136條之1，刑法
第11條、第38條第2項前段、第74條第1項，判決如主文。
本案經檢察官廖偉志提起公訴，檢察官鄭安宇到庭執行職務。
中　　華　　民　　國　　111 　年　　4 　　月　　21　　日
            刑事第三庭    審判長法官  廖健男
                          法      官  蘇品樺
                          法      官  胡佩芬
以上正本證明與原本無異。
如不服本判決應於收受判決後20日內向本院提出上訴書狀，並應
敘述具體理由；其未敘述上訴理由者，應於上訴期間屆滿後20日
內向本院補提理由書（均須按他造當事人之人數附繕本）「切勿
逕送上級法院」。
中　　華　　民　　國　　111 　年　　4 　　月　　21　　日
                          書  記  官  顧嘉文

附    表：
編號 新臺幣之 匯款人 匯款時間 （民國） 新臺幣匯入帳戶 /匯款金額 （新臺幣） 人民幣帳戶 / 匯兌金額 （人民幣） 匯兌經過 1 盧修華 110年1月29日 中國信託商業銀行市政分行帳號000000000000號、戶名蔡志勇之帳戶/ 129900元 中國農業銀行帳號0000000000000000000號、戶名陳晶晶之帳戶/ 10000元 盧修華先以微信通訊軟體與蔡志勇聯絡匯兌事宜後，於左列時間將左列新臺幣金額匯入左列新臺幣帳戶內，再由蔡志勇兌換成人民幣後，分別將左列人民幣金額匯入左列各人民幣帳戶     中國建設銀行帳號0000000000000000000號、戶名熊圓琴之帳戶/ 20000元  2 陳侶維 110年1月10日 中國信託商業銀行市政分行帳號000000000000號、戶名蔡志勇之帳戶/ 5000元 中國工商銀行（起訴書附表誤載為中國銀行，逕予更正）帳號0000000000000000000號、戶名陳侶維之帳戶/ 1154 元 陳侶維先以微信通訊軟體與蔡志勇聯絡匯兌事宜後，於左列時間將左列新臺幣金額匯入左列新臺幣帳戶內，再由蔡志勇兌換成人民幣之後，將左列人民幣金額匯入左列人民幣帳戶 3 楊士弘 110年3月9日 國泰世華商業銀行嘉泰分行帳號000000000000號、戶名詹玄楷（起訴書附表誤載為蔡志勇帳戶，逕予更正）之帳戶/ 20000元 楊士弘支付寶帳戶/  4619元 楊士弘先以微信通訊軟體與蔡志勇聯絡匯兌事宜後，於左列時間將左列新臺幣金額匯入左列新臺幣帳戶內，再由蔡志勇兌換成人民幣之後，將左列人民幣金額匯入左列人民幣帳戶 4 黃巧秋 110年3月4日 中華郵政帳號00000000000000號、戶名賴雅文之帳戶/ 21500元 中國建設銀行帳號000000000000000000號、戶名黃巧秋之帳戶/  5000元 黃巧秋先於同年3月3日以微信通訊軟體與蔡志勇聯絡匯兌事宜後，由蔡志勇兌換成人民幣之後，當日將左列人民幣金額匯入左列人民幣帳戶後，黃巧秋再於左列時間將左列新臺幣金額匯入左列新臺幣帳戶內。 5  110年3月4日 中華郵政帳號00000000000000號、戶名賴雅文之帳戶/ 12900元    中國建設銀行帳號000000000000000000號、戶名黃巧秋之帳戶/  3000元 黃巧秋先以微信通訊軟體與蔡志勇聯絡匯兌事宜後，由蔡志勇兌換成人民幣之後，將左列人民幣金額匯入左列人民幣帳戶後，黃巧秋再於左列時間將左列新臺幣金額匯入左列新臺幣帳戶內(黃巧秋與其他給予蔡志勇之款項一同匯入)。 6  110年3月17日 （起訴書附表誤載為110年3月15日，逕予更正） 中華郵政帳號00000000000000號、戶名賴雅文之帳戶/ 21650元 中國建設銀行帳號000000000000000000號、戶名黃巧秋之帳戶/  5000元 黃巧秋先以微信通訊軟體與蔡志勇聯絡匯兌事宜後，由蔡志勇兌換成人民幣之後，將左列人民幣金額匯入左列人民幣帳戶後，黃巧秋再於左列時間將左列新臺幣金額匯入左列新臺幣帳戶內。 

【附錄論罪科刑法條】
銀行法第29條
除法律另有規定者外，非銀行不得經營收受存款、受託經理信託
資金、公眾財產或辦理國內外匯兌業務。
違反前項規定者，由主管機關或目的事業主管機關會同司法警察
機關取締，並移送法辦；如屬法人組織，其負責人對有關債務，
應負連帶清償責任。
執行前項任務時，得依法搜索扣押被取締者之會計帳簿及文件，
並得拆除其標誌等設施或為其他必要之處置。

銀行法第125條
違反第29條第1項規定者，處3年以上10年以下有期徒刑，得併科
新臺幣1千萬元以上2億元以下罰金。其因犯罪獲取之財物或財產
上利益達新臺幣一億元以上者，處7年以上有期徒刑，得併科新
臺幣2千5百萬元以上5億元以下罰金。